臺灣高等法院民事判決　九十年度上字第一三二五號
　　　上　訴　人　交通部電信總局
　　　法定代理人　簡仁德
　　　被　上訴人　戊○○
　　　　　　　　　丑○○
　　　　　　　　　辛○○○
　　　　　　　　　丁○○
　　　　　　　　　子○○
　　　　　　　　　壬○○
　　　　　　　　　己○○
　　　　　　　　　丙○○
　　　　　　　　　癸○○
　　　　　　　　　庚○○
右當事人間請求土地所有權移轉登記事件，上訴人對於中華民國九十年七月二十六日
台灣桃園地方法院八十九年度重訴字第一二號第一審判決提起上訴，本院判決如左：
    主      文
上訴駁回。
第二審訴訟費用由上訴人負擔。
    事      實
甲、上訴人方面：
一、聲明：
  (一)原判決命上訴人給付如原判決附表所示金額及法定利息部分廢棄。
  (二)右廢棄部分被上訴人在第一審之訴及假執行之聲請駁回。
  (三)第一、二審訴訟費用由被上訴人負擔。
二、陳述：除與原判決記載相同者外，補稱略以：
  (一)依民法第二百三十三條之規定，債務人未依契約所定期限或債權人催告之期限內
    履行債務者，債權人得請求遲延利息。是縱令契約雙方當事人未於契約內為遲延
    利息之約定，亦不得謂債權人無請求債務人給付遲延利息之權利。今兩造於「承
    購國有眷舍土地價款承諾書」內雖未有遲延利息之約定，惟苟若與被上訴人等嗣
    後有另行約定期限或有遲延履行債務之情事發生時，上訴人自非不得依法請求伊
    等給付遲延利息。
  (二)「桃園地區電信眷舍興建委員會」係由被上訴人等共同選任之代表所組成，作為
    與上訴人就眷舍興建事宜之對口單位，被上訴人等就此亦不否認，上訴人之八十
    五年一月二十日電信眷字第八五Ａ九四００００一號函既已送達與該委員會，自
    已發生對被上訴人等送達之效力。被上訴人雖另主張上開函文係由「桃園電信局
    」代收，並由該局歸檔，並未送達「桃園地區電信眷舍興建委員會」，惟被上訴
    人除於原審多次自承收受上開函文外，上開函文所以由桃園電信局代收，乃係因
    眷舍興建委員會主委戴欽宗即係任職於桃園電信局擔任總務科長，且興建委員會
    均係以桃園電信局所在地桃園市○○路○段三十號作為送達地址，可知上開函文
    由桃園電信局代收，實屬正常。
  (三)由被上訴人等對於土地補繳款計算表內載明自八十三年六月二十九日起計算利息
    乙節，從未提出爭執或異議，且桃園地區電信眷舍興建委員會猶通知眷舍之受配
    戶應儘早繳款，以免多繳利息等情觀之，益可證上訴人早已催告被上訴人等立即
    繳款，或可證兩造就繳款期限及利息之計算方法早有合意。
三、證據：援用原審所提立證方法。
乙、被上訴人方面：
一、聲明：
  (一)上訴駁回。
  (二)訴訟費用由上訴人負擔。
二、陳述：除與原判決記載相同者外，補稱略以：
  (一)被上訴人雖填載有「承購國有眷舍土地價款承諾書」，承諾按動工時之地價（公
    告現值）承購系爭土地，並依核配土地持分重新計算土地價款補繳差額，但未承
    諾於系爭土地移轉登記為被上訴人所有前，就補繳差額部分有先行給付價金及自
    動工時起負擔利息的義務，兩造亦未就何時應補繳差額部分有所約定，因此此一
    部分價金的給付，並無確定的期限。本件價金給付既無確定期限，上訴人又未依
    民法第二百二十九條第二項之規定為催告，則被上訴人自不負給付遲延的責任。
  (二)上訴人交通部電信總局八十五年一月二十五日電信眷字第八五Ａ九四００００一
    號函正本之受文者，係「桃園地區電信眷舍興建委員會」，但由該函正本所留收
    文籤記顯示，該函應係由當時之桃園電信局代收，但自嗣後上訴人仍能調出其原
    本，加以影印呈庭，作為證物以觀，顯然該函未經處理，即被該局歸檔，並未送
    達「桃園地區電信眷舍興建委員會」辦理，故上訴人主張曾以該函催告被上訴人
    給付價金，應乏依據。又上訴人處理本件系爭土地，向來僅揭示原則性的規定，
    交付下級機關執行，因此前開函文本質上是上訴人內部的行政命令，用作上訴人
    屬下機關執行的依據，初無私法上催告的意義存在。
  (三)本件按年利率百分之四‧五計算之利息，其始期為動工日，即八十三年六月二十
    九日，而上訴人於八十五年一月二十五日才以原審被證三的函件，要求依規定補
    繳土地款差額。故在該函未出現前，應不生價金給付遲延的問題。八十八年六月
    三十日中華電信公司代表上訴人具體請求價金時，被上訴人即於同日，依指示電
    匯所請求之金額給上訴人，亦無遲延的問題。因此上訴人受領自八十三年六月二
    十九日起至八十八年七月一日止按年率百分之四‧五計算的利息，應非遲延利息
    ，而無法律上之原因，自應返還。
三、證據：援用原審所提立證方法。
    理      由
一、被上訴人起訴主張：被上訴人於六十九年八月三十一日，依「交通部所屬事業機
    構眷舍房地處理實施要點」及「交通部電信總局暨所屬機構國有眷舍、房地處理
    實施細則」規定，獲分配坐落桃園縣桃園市○○○段一五四之七地號土地上自費
    建造眷舍，並與上訴人及原審共同被告交通部郵政總局（下稱郵政繌局）訂立土
    地買賣契約（被上訴人甲○○、乙○○部分由其被繼承人王茂貞訂約），由上訴
    人價購系爭土地。嗣中央法令修正要求按動工時之土地公告現值計算價金，因上
    訴人遲至八十三年始同意動工，被上訴人亦同意按八十三年動工時之土地公告現
    值計算追加土地價款。惟被上訴人已繳足契約所約定之土地價金，上訴人及郵政
    總局仍拒不依約將原判決附表一所示土地產權移轉登記予被上訴人，且溢收自八
    十三年六月二十九日起算之土地價款差額之利息（金額各如原判決附表二之金額
　　欄所示）。為此請求上訴人與郵政總局應將系爭土地移轉登記予被上訴人，並依
　　不當得利法律關係，請求上訴人與郵政總局應返還溢收之利息等語。（原審判命
　　上訴人與交通部郵政總局應將如原判決附表一所載土地應有部分分別辦理移轉登
　　記予被上訴人，但駁回被上訴人對郵政總局關於不當得利部分之請求。被上訴人
　　就其敗訴部分，及上訴人與郵政總局就其應辦理移轉登記土地所有權部分之判決
　　，均未提起上訴。）
二、上訴人則以：依兩造所簽訂之土地買賣契約第十五條規定，系爭契約如有未盡事
　　宜，雙方應依「交通部所屬事業機構眷舍房地處理實施要點」及「交通部電信總
　　局暨所屬機構國有眷舍、房地處理實施細則」規定辦理。而依前開規定，系爭土
　　地買賣契約所定之土地移轉登記義務，係以交通部核定為停止條件，上訴人於交
　　通部同意前無權逕為處分。又依前開實施要點第九點規定，就地改建之眷舍基地
　　，如超過一年動工興建者，應按動工時之地價重新計算，並補繳差額。本件被上
　　訴人除同意按動工時地價繳納差額外，上訴人亦曾於八十五年一月二十五日通知
　　由被上訴人組成之「桃園地區電信眷舍興建委員會」，請其轉知各承購戶補繳土
　　地價款差額，及自動工日即八十三年六月二十九日起按年息百分之四‧五計算之
　　利息。被上訴人對於土地補繳款計算表內載明自八十三年六月二十九日起計算利
　　息乙節，從未提出爭執或異議，足見兩造已有約定給付利息一事，是上訴人之收
　　取土地差額部分利息，自非無法律上之原因。況縱認被上訴人無繳納差額土地價
　　款利息之義務，惟伊等於清償債務時明知無利息之給付義務而仍為給付，依民法
　　第一百八十條第三款規定，亦不得再請求返還不當得利等語，資為抗辯。
三、被上訴人主張於六十九年八月三十一日與上訴人、郵政總局訂立土地買賣契約（
    有關被上訴人甲○○、乙○○承受訴訟部分，係伊等之被繼承人王茂貞與上訴人
    等所訂立），由上訴人及郵政總局將系爭土地出售予被上訴人，被上訴人已繳清
    價款，嗣並已取得系爭土地合建房屋之建築使用執照，另被上訴人亦已給付補繳
    款利息如原判決附表二金額欄所示予上訴人之事實，業據被上訴人提出土地買賣
    契約影本三份、系爭土地之土地登記謄本一份、交通銀行桃園分行匯款回條影本
    一張、桃園縣政府工務局簡便行文表影本二份、使用執照影本一張為證，並為上
    訴人所不爭執，堪信實在。被上訴人又主張上訴人無法律上之原因而向伊等溢收
    原判決附表二金額欄所示之利息，為不當得利，自應返還，但為上訴人所否認，
    並以前開情詞置辯。經查：
  (一)依兩造間所訂土地買賣契約第二條、第三條觀之，就土地價款金額約定係依訂約
    日之土地當期公告現值計價，並有總金額之記載，且係自訂約日起，分二四０期
    ，每月一期，於二十年間按月繳納。被上訴人於訂約日繳納第一期土地價款，其
    餘各期土地價款自次月一日起，均由上訴人電信總局按月在應發給被上訴人（或
    其繼承人）之薪俸、退休金、撫金內代為扣收，此有被上訴人提出之土地買賣
    契約三份在卷可稽（見原審一卷第十三頁至三九頁），且為兩造所不爭執。嗣上
    訴人於八十一年五月九日以八一–眷二九–一二(一)號函（見原審卷二第三三九頁
    ），告知桃園地區○○○○○段改建委員會，以系爭土地就地改建眷舍，因故延
    宕動工，依行政院人事行政局七十九年八月二十一日七十九局肆字第二八九七五
    號函規定，應按動工時之地價重新計算，並補繳差額，且於該函說明五解釋主旨
    所謂「補繳差額」，係指動工時之地價款扣除各受配戶於動工前已扣繳之土地款
    本金及利息之和之差額。並隨函檢送「承購國有眷舍土地價款承諾書」予該委員
    會。而於前開承諾書內容，係記載：「本人承諾按動工時之地價（公告現值）承
    購桃園段武陵小段一五四–七地號土地，依核配土地持分面積重新計算土地價款
    ，並補繳差額。」，有上訴人所提之前開函件，暨所附「承購國有眷舍土地價款
    承諾書」各一份在卷可憑（見原審二卷三四０頁）。從而，被上訴人主張人事行
    政局嗣後於七十九年八月二十一日以七十九局肆字第二八九七五號函所稱，應按
    動工時之地價重新計算，並補繳差額之規定，係於兩造前開土地買賣契約成立之
    後乙節，堪予採信。惟被上訴人亦自認其確有填載前揭之「承購國有眷舍土地價
    款承諾書」並交付予上訴人，故上訴人收取自訂約日起至動工日止之土地價款差
    額部分，即屬有據，對此兩造亦無爭執。
　(二)至就上該土地價款差額，自動工日即八十三年六月二十九日起，再計百分之四．
　　五之利息部分（即原判決附表二金額欄所示之金額），被上訴人主張上訴人無法
　　律上之原因而溢收，上訴人則以前揭情詞置辯。經查依行政院人事行政局七十九
　　年八月二十一日七十九局肆字第二八九七五號函（見原審卷二第三三六頁），其
　　僅記載眷舍房地經核准就地改建如超過一年始動工，其地價應重行計算，並未說
　　明應按開工日另按年息百分之四．五計付利息。又依上訴人前揭八十一年五月九
　　日以八一–眷二九–一二(一)號函文觀之，該函於說明五已定義該函文主旨所謂「
　　補繳差額」，係指動工時之地價款扣除各受配戶於動工前已扣繳之土地款本金及
　　利息之和之差額。而隨函檢送之「承購國有眷舍土地價款承諾書」內亦僅記載填
　　載該承諾書之人，承諾按動工時之地價（公告現值）承購，依核配土地持分面積
　　重新計算土地價款，並補繳差額。至該補繳之差額則無其他利息之約定或其他應
　　繳款之期限，已難憑此遽謂被上訴人於提出承諾書時，就前開願意補繳之差額部
　　分，有願意另支付利息之意思。
  (三)再上訴人雖又抗辯上訴人於眷舍動工前已通知應補繳地價差額，雙方並曾就應繳
    款項與遲延利息如何計算達成協議，並舉「桃園南華街眷舍土地補繳款計算表」
    為證（見原審一卷第一六八頁），嗣伊再於八十五年一月二十五日以電信眷字第
    八五Ａ九四○○○一號函（見原審一卷第一二一、一二二頁），通知「興建委員
    會」轉知各受配戶應繳納地價差額，而該差額係指動工日與訂約日之土地款總價
    差額。至「繳款期限」：自動工日（八三年六月二九日）起計息至該眷舍完工日
    前，一次繳清。再另於八十八年六月三十日經由中華電信公司函告被上訴人至八
    十七年七月一日止尚應繳納所附「土地補繳款明細表」（見原審一卷四七頁）內
    載明八十八年七月一日補繳款利息乙節，從未提出爭執或異議，且桃園地區電信
    眷舍興建委員會猶通知眷舍之受配戶應儘早繳款，以免多繳利息等情觀之，可證
    上訴人早已催告被上訴人立即繳款，或兩造就繳款期限及利息之計算方法早有合
    意乙節，則為被上訴人所否認。經查兩造間就人事行政局釋示應補繳訂約日至動
    工日止之土地價款差額部分，固未爭執，但何以除應補繳該土地價款差額外，被
    上訴人仍需繳納自動工之日起至眷舍完工日止之利息，依兩造間土地買賣契約，
    並未作如是約定，乃上訴人並未提出依據以資得以請求之參佐。而前揭「桃園南
　　華街眷舍土地補繳款計算表」固記載自八十三年六月二十九日起應按年息百分之
　　四．五計算利息，並列示金額。但該計算表係上訴人單方所制作，已難僅因被上
　　訴人未積極異議或爭執，即認兩造間有應繳付此部分利息之合意。況參酌該「計
　　算表」與前揭「土地補繳款明細表」，其中則臚列眷號、姓名、樓層、原分配面
　　積、新分配面積、變動百分比率、訂約日公告現值、動工日公告現值、積欠息、
　　八八年七月扣後原分期剩餘、積欠息差額、土地款差額、八三年六月二九日補繳
　　款本金、八八年七月一日補繳款、八八年七月一日應繳款總計等多達十五個欄位
　　，內填載數據更是細如游絲，辨別困難，「縱認」被上訴人收送通知，而單純沈
　　默，或未即為異議或反對，亦難認兩造間就系爭土地補繳差額部分應自動工日至
　　完工日再計利息，已有合意。至除另有約定外，利息不得再計付利息，法有明文
　　。而該土地補繳款明細表亦列載少則十餘萬，多則高達八十餘萬元不等之差額（
　　本金），此部分如有遲延，自可能背負多繳付利息之問題，亦難遽以眷舍興建委
　　員會「或曾」製函轉告「以免多繳利息」等語，即認兩造間有另行繳付系爭利息
　　之合意。
  (四)況縱認兩造間已有另應繳付系爭利息之合意，但參諸上揭土地補繳款明細所載，
    應補繳之土地差額（本金）與系爭利息，並屬二事，系爭利息既未於兩造等間之
    買賣契約約明，本質上非屬兩造間本件土地買賣之價金（對價），其給付之期限
    應與買賣契約之約定無關，而應取決於兩造之合意（約定），是上訴人以已通知
    被上訴人應繳清土地買賣價款（含補繳差額），然卻怠於依債之本質為給付，認
    應付遲延利息為辯，而忽略前開上訴人所函稱應補繳之利息為開工日至完工日前
    之利息，而非完工後應繳付而未繳付之利息，且上訴人通知補繳者為前揭時段利
    息，亦非延宕動工所生遲延利息，其所辯亦非可採。
四、按無法律上之原因而受有利益，致他人受損害者，應返還其利益，民法第一百七
    十九條定明有文。本件無論兩造兩土地買賣契約、承諾書均未約明應由被上訴人
    繳付系爭利息，且雙方就此利息嗣後亦無應繳付之合意，已如前述。則被上訴人
    繳付如原判決附表二所示金額，經上訴人收取，即難謂有法律上之原因，被上訴
    人訴請返還，並無不合。上訴人雖又辯稱被上訴人給付本件系爭利息時，係明知
    無給付之義務而為給付，故依民法第一百八十條第三款規定不得請求返還等語，
    然為被上訴人所否認，經查上訴人係於八十一年五月九日以八一–眷二九–一二
    （一）號函桃園地區○○○○○段改建委員會，以系爭土地就地改建眷舍，因故
    延宕動工，依行政院人事行政局七十九年八月二十一日七十九局肆字第二八九七
    五號函規定，應按動工時之地價重新計算，並補繳差額，並隨函檢送「承購國有
    眷舍土地價款承諾書」予該委員會。於八十五年一月二十五日電信眷字第八五Ａ
    九四００００一號函予桃園地區電信眷舍興建委員，以系爭土地改建眷舍，因故
    延宕多年始動工興建，依規定須補繳土地款差額，該轉知各受配戶應即繳納該款
    ；而上訴人所監督之中華電信公司於八十八年六月二十八日以信眷字第八八Ａ九
    四００００一四號函檢送「桃園眷舍土地款繳款明細表」（見原審一卷第四七頁
    ）時，亦於說明欄二內載，依原簽訂之「土地買賣契約書」聲請辦理相關之受配
    戶持分土地產權移轉登記，應請該等受配合建人儘速備妥土地移轉應備書件陳報
    本公司俾憑陳交通部郵政、電信兩局核發相關之土地產權移轉證明書供辦理等語
    。上訴人於前開二函內說明係依人事行政局之規定或相關規定辦理補繳差額，而
    上訴人所監督之中華電信公司於檢送「桃園眷舍土地款繳款明細表」予中華電信
    北區分公司時，亦載明被上訴人等人應繳納前開之利息，以及被上訴人確係上訴
    人電信總局之員工或眷屬等情屬實，故被上訴人於給付前開利息時，未明究裡，
　　誤認係應依規定所當為，自與「明知」無給付之義務而仍為給付之情形有間，上
　　訴人抗辯被上訴人不得再請求返還不當得利，自不可採。
五、綜上所述，上訴人無法律上之原因而受有如原判決附表二所示金額之利益，致被
    上訴人受有損害，被上訴人請求返還前開得利，及自起訴狀繕本最後送達上訴人
    翌日即八十九年九月二十日起至清償日止，按年息百分之五計算之利息，為有理
    由，應予准許。原審判命上訴人如數給付，並依兩造聲請酌定相當之擔保金額，
　　分別准為假執行或免為假執行之宣告，經核並無不合。上訴意旨指摘原判決不當
　　，求予廢棄改判，為無理由，應予駁回。至兩造其餘攻擊防禦方法，經核與本件
　　勝負之判斷無涉，爰未一一審酌，附此說明。
六、據上論結，本件上訴為無理由，依民事訴訟法第四百四十九條第一項、第七十八
　　條，判決如主文。
中　　　華　　　民　　　國　　九十一　　年　　　三　　　月　　二十五　　日
                              民事第七庭
                          　　　　審判長法  官　張  耀  彩
                          　　　　  　　法  官　陳  玉  完
                          　　　　　  　法  官　王  仁  貴
右正本係照原本作成。
如不服本判決，應於收受送達後二十日內向本院提出上訴書狀，其未表明上訴理由者
，應於提出上訴後二十日內向本院補提理由書狀（均須按他造當事人之人數附繕本）
上訴時應提出委任律師或具有律師資格之人之委任狀；委任有律師資格者，另應附具
律師及格證書及釋明委任人與受任人有民事訴訟法第四百六十六條之一第一項但書或
第二項（詳附註）所定關係之釋明文書影本。
中　　　華　　　民　　　國　　九十一　　年　　　三　　　月　　二十五　　日
　　　　　　　　　　　　　　　　　　　　書記官  鄭  兆  璋
附註：
民事訴訟法第四百六十六條之一（第一項、第二項）：
對於第二審判決上訴，上訴人應委任律師為訴訟代理人。但上訴人或其法定代理人具
有律師資格者，不在此限。
上訴人之配偶、三親等內之血親、二親等內之姻親，或上訴人為法人、中央或地方機
關時，其所屬專任人員具有律師資格並經法院認為適當者，亦得為第三審訴訟代理人
。
附表：
  ┌─────┬────────┬─────────────┐
  │　編號    │  姓        名  │   金               額    │
  ├─────┼────────┼─────────────┤
  │    １    │   戊  ○  ○   │  十四萬七千五百七十五元  │
  ├─────┼────────┼─────────────┤
  │    ２    │   丑  ○  ○   │  十九萬零二百八十八元    │
  ├─────┼────────┼─────────────┤
  │    ３    │   辛 ○ ○ ○  │  十九萬零二百八十八元    │
  ├─────┼────────┼─────────────┤
  │    ４    │   甲  ○  ○   │  十九萬零二百八十八元    │
  ├─────┼────────┼─────────────┤
  │    ５    │   丁  ○  ○   │  十六萬五千四百元        │
  ├─────┼────────┼─────────────┤
  │    ６    │   子  ○  ○   │  十五萬二千六百八十七元  │
  ├─────┼────────┼─────────────┤
  │    ７    │   壬  ○  ○   │  十四萬七千五百七十五元  │
  ├─────┼────────┼─────────────┤
  │    ８    │   己  ○  ○   │  十四萬七千五百七十五元  │
  ├─────┼────────┼─────────────┤
  │          │   甲  ○  ○   │                          │
  │    ９    │   乙  ○  ○   │  十四萬七千五百七十五元  │
  ├─────┼────────┼─────────────┤
  │    １０  │   丙  ○  ○   │  十四萬七千五百七十五元  │
  ├─────┼────────┼─────────────┤
  │    １１  │   癸  ○  ○   │  十四萬七千五百七十五元  │
  ├─────┼────────┼─────────────┤
  │    １２  │   庚  ○  ○   │  十四萬七千五百七十五元  │
  └─────┴────────┴─────────────┘
